臺灣基隆地方法院民事判決　九十一年度婚字第一一六號
　　原　　告　乙○○原名張及.
　　被　　告　甲○○
右當事人間確認婚姻關係存在事件，本院判決如左：
　　主　文
確認原告與被告間之婚姻關係存在。
訴訟費用由被告負擔。
　　事　實
甲、原告方面：
一、聲明：如主文第一項所示。
二、陳述：
　(一)兩造於民國（下同）七十七年一月二日結婚，嗣於九十年九月二十一日雖至戶政
　　事務所辦理離婚登記，惟兩造離婚協議書上之見證人即代書張聰明及其太太黃秀
　　媛，根本未在現場或見聞兩造達成離婚協議，亦即該二人未親在現場見聞兩造確
　　有離婚之真意後，即於離婚協議書上簽名，二人既未親見或親聞原告有離婚之真
　　意，則兩造之離婚因不符民法第一千零五十條之法定要件而無效，為此訴請確認
　　兩造之婚姻關係存在。
　(二)離婚協議書上見證人之筆跡均相同，且見證人既未見到原告之委託書，如何確知
　　原告有離婚之真意。
三、證據：提出戶籍謄本、離婚協議書、出勤狀況報表。
乙、被告方面：
一、聲明：原告之訴駁回。
二、陳述：當初是原告表示他沒有空，所以在離婚協議書上簽名蓋章後，要被告獨自
　　至代書那裡辦理離婚，被告至代書處時，有告知代書原告未到場之理由，而原告
　　當時既已在離婚協議書上簽名蓋章，表示已同意離婚，故代書同意擔任離婚見證
　　人時，確實知悉兩造有離婚之真意。
　　理　　由
一、原告主張：兩造於七十七年一月二日結婚，並於九十年九月二十一日至戶政機關
　　辦理離婚登記，惟兩造離婚協議書上之見證人張聰明、黃秀媛，均非親見或親聞
　　兩造有離婚真意之人，兩造之離婚因不符法定要件而無效等情，求為判決確認兩
　　造之婚姻關係存在。
二、被告則以：其拿兩造均已簽名蓋章之離婚協議書至代書處委託見證時，雖原告未
　　在場，惟二位見證人既親見原告已在離婚協議書上簽名、蓋章，自已知悉兩造確
　　有離婚之真意等語，資為抗辯。
三、查兩造於七十七年一月二日結婚，嗣於九十年八月三十一日協議離婚，由被告獨
　　自至代書處委請代書及其太太擔任見證人，並於九十年九月二十一日至戶政機關
　　辦理離婚登記之事實，為兩造所不爭，且有原告提出之戶籍謄本、離婚協議書在
　　卷可稽，堪信為真實。
四、按兩願離婚，應以書面為之，有二人以上證人之簽名，並應向戶政機關為離婚之
　　登記，民法第一千零五十條定有明文，若未依此方式為之，依民法第七十三條之
　　規定應屬無效。所謂二人以上證人之簽名，固不限於作成離婚證書時為之，亦不
　　限於協議離婚時在場之人，始得為證人，然究難謂非親見或親聞雙方當事人確有
　　離婚真意之人，亦得為證人（最高法院六十八年臺上字第三七九二號判例參照）
　　。經查：兩造固已於九十年一月二十日向戶政機關為離婚之登記，惟證人即兩造
　　離婚協議書上之見證人張聰明證稱：「原告離婚的意思，我是透過被告表示得知
　　，我並未和原告聯絡過，不知道他是否真的要離婚：：：」等語，足見證人張聰
　　明係依被告片面之詞，而簽名或蓋章於離婚協議書，未曾親聞原告確有離婚之真
　　意，自難認兩造間之協議離婚，已具備法定要件。被告雖辯稱其至證人張聰明處
　　時，原告已在離婚協議書上簽章，證人一見即知原告確有離婚真意云云，然證人
　　張聰明既未親見原告在離婚協議書上簽名蓋章，縱其於擔任見證人簽名蓋章時，
　　離婚協議書上確已有原告之簽名及蓋章，證人張聰明亦無從認定該簽名及蓋章係
　　原告所為，而確悉原告有離婚之真意。證人張聰明既已證述其未和原告聯絡並確
　　認原告有離婚之意思，自難以證人張聰明簽章時，原告已於離婚協議書上簽名蓋
　　章，即認證人張聰明係親見或親聞兩造有離婚真意之人，被告前揭所辯，尚不足
　　採。綜上所述，兩造協議離婚書上之證人張聰明，既未親見或親聞兩造於協議離
　　婚時確有離婚真意之人，依前揭說明，兩造間之協議離婚，自不具備法定要件而
　　無效。從而，原告訴請確認兩造婚姻關係存在，為有理由，應予准許。
五、兩造其餘攻擊防禦方法，核與本件判決結果不生影響，爰不予一一論述，附此敘
　　明。
六、結論：原告之訴為有理由，依民事訴訟法第第七十八條，判決如主文。
中　　　華　　　民　　　國　　九十一　　年　　　五　　　月　　二十四　　日
~B臺灣基隆地方法院民事庭
~B審判長法　　　官　李木貴
~B　　　法　　　官　林玉珮
~B　　　法　　　官　王美婷
右為判決正本係照原本作成。
對於本件判決如有不服，應於收受送達後廿日內向本院提出上訴書狀，上訴於台灣高
等法院，並按他造當事人之人數附具繕本。
中　　　華　　　民　　　國　　九十一　　年　　　五　　　月　　二十四　　日
~B　　　法院書記官　潘端典
